ACORDAO-COMPLETO-2420508

ACÓRDÃO 8583/2020 ATA 27/2020 - PRIMEIRA CÂMARA

VISTOS, relatados e discutidos estes autos que tratam de atos de concessão de aposentadoria emitidos pela Universidade Federal de Alfenas;
ACORDAM os Ministros do Tribunal de Contas da União, reunidos em Sessão da 1ª Câmara, nos termos do art. 71, inciso III, da Constituição Federal, art. 1º, inciso V, e art. 39, inciso II, da Lei 8.443/1992, art. 260, § 1º, do RITCU, art. 6º, § 1º, da Resolução TCU 206/2007 e ante as razões expostas pelo Relator, em:
9.1. considerar legal e conceder registro ao ato de concessão de aposentadoria emitido em favor de José Sebastião Martins (XXX.720.226-XX) , ressalvando-se que o fundamento legal que atualmente rege à concessão é dado pelo art. 3º da EC 47/2005;
9.2. considerar ilegais e negar registro aos atos de concessão de aposentadoria emitidos em favor de Jose Marcos Costa Reno (XXX.212.786-XX) e Silas Barbosa Maia (XXX.990.856-XX) ;
9.2.1 dispensar a devolução dos valores indevidamente recebidos até a data da ciência pela Universidade Federal de Alfenas, com base no Enunciado 106 da Súmula da Jurisprudência do TCU;
9.2.2. determinar à Universidade Federal de Alfenas, com base no art. 45 da Lei 8.443/1992, que:
9.2.2.1. faça cessar os pagamentos decorrentes dos atos impugnados, comunicando ao TCU, no prazo de quinze dias as providências adotadas, nos termos do art. 262, caput, do Regimento Interno do TCU, art. 8º, caput, da Resolução-TCU 206/2007 e 19, caput, da Instrução Normativa-TCU 78/2018;
9.2.2.2. providencie o retorno do ex-servidor Jose Marcos Costa Reno à atividade uma vez que, com a exclusão do tempo averbado em decorrência do exercício de atividades insalubres posteriores a Lei 8.112/1990, atualmente, ele não reúne os requisitos para se manter inativo por qualquer fundamento legal;
9.2.2.3. esclareça ao inativo Silas Barbosa Maia que ele poderá optar por:
9.2.2.3.1 continuar aposentado voluntariamente por idade, com base no art. 40, inciso III, alínea "d", vigente antes da EC 103/2019, destacando-se que, nesse caso, o cálculo dos proventos se dará pela média das remunerações e será proporcional ao tempo de contribuição, nos termos dos §§ 1º, 3º e 17;
9.2.2.3.2 retornar à atividade para complementar o tempo impugnado, sendo que, nesse caso, a aposentadoria deverá fundamentar-se nas regras vigentes no momento da nova concessão;
9.2.2.4. caso a opção do inativo Silas Barbosa recaia no subitem 9.2.2.3.1 desta decisão, emita novo ato, livre da irregularidade mencionada, submetendo-o ao TCU, no prazo de trinta dias, consoante os arts. 262, § 2º, do Regimento Interno do TCU e 19, § 3º, da Instrução Normativa TCU 78/2018;
9.2.2.5. comunique aos interessados o teor desta decisão, alertando-os de que o efeito suspensivo proveniente da interposição de eventuais recursos não os exime da devolução dos valores percebidos indevidamente após as respectivas notificações, caso os recursos não sejam providos;
9.2.2.6. no prazo de 30 (trinta) dias, contados da ciência desta decisão, envie a este Tribunal documentos comprobatórios de que os interessados estão cientes da presente deliberação.

Atos de concessão de aposentadoria emitidos pela Universidade Federal de Alfenas. Apreciação para fins de registro.

Primeira Câmara

Universidade Federal de Alfenas.

3. Interessados: Jose Marcos Costa Reno (XXX.212.786-XX); José Sebastião Martins (XXX.720.226-XX); Silas Barbosa Maia (XXX.990.856-XX).

13.1. Ministros presentes: Walton Alencar Rodrigues (Presidente), Benjamin Zymler, Bruno Dantas e Vital do Rêgo (Relator).
13.2. Ministro-Substituto presente: Weder de Oliveira.

VITAL DO RÊGO

Adoto como relatório, com os devidos ajustes de forma, a instrução elaborada no âmbito da Secretaria de Fiscalização de Pessoal (peça 6) , com a qual se manifestou de acordo o corpo gerencial daquela unidade técnica especializada (peça 7) , a seguir transcrita:
INTRODUÇÃO
1.	Trata-se de atos de concessão de aposentadoria de Jose Marcos Costa Reno, José Sebastião Martins e Silas Barbosa Maia, ex-servidores da Universidade Federal de Alfenas.
2.	Os atos foram submetidos, para fim de registro, à apreciação do Tribunal de Contas da União (TCU) , de acordo com o art. 71, inciso III, da Constituição Federal. O cadastramento e a disponibilização ao TCU ocorreram por intermédio do Sistema de Apreciação e Registro de Atos de Admissão e Concessões, na forma dos arts. 2º, caput e incisos I a VI, e 4º, caput, da Instrução Normativa - TCU 78/2018.
EXAME TÉCNICO
Procedimentos preliminares aplicados
3.	Os procedimentos para exame, apreciação e registro de atos de pessoal encontram-se estabelecidos na Instrução Normativa TCU 78/2018 e na Resolução TCU 206/2007. Essas normas dispõem, respectivamente, em seus arts. 4º, § 2º, e 3º, § 3º que os atos de pessoal disponibilizados por meio do Sistema de Apreciação e Registro de Atos de Admissão e Concessões devem ser submetidos a crítica preliminar automatizada do próprio sistema, com base em parâmetros predefinidos.
4.	Relativamente aos atos de concessão de aposentadoria, as rotinas de crítica das informações cadastradas no Sistema de Apreciação e Registro de Atos de Admissão e Concessões foram elaboradas e validadas levando-se em conta as peculiaridades desses atos. Os itens de verificação do sistema compreendem prazos e fundamentos legais, assim como eventuais ocorrências de acumulação. Trata-se de verificações mais abrangentes, minuciosas e precisas do que aquelas que podem ser realizadas por mãos humanas, proporcionando um nível de segurança ainda maior.
5.	Além da crítica automatizada, há verificação humana adicional no caso de haver alertas do sistema ou informações não formatadas, como esclarecimentos do gestor ou do controle interno.
6.	Na ocorrência de períodos de tempo relativos à contagem ponderada decorrente do exercício de atividade insalubre, as rotinas incluem a verificação do atendimento dos requisitos estabelecidos nos Acórdãos 2.008/2006 e 911/2014, ambos do Plenário. Constatado o não atendimento, tais períodos são automaticamente excluídos da contagem do tempo. 
7.	Também são excluídos da contagem outros períodos de tempo cujo cômputo a jurisprudência do TCU entende, a princípio, ser irregular. São exemplos os períodos de tempo rural, aluno aprendiz, estágio, residência médica, exercício da advocacia e aqueles obtidos por justificação judicial. Trata-se de vedações para as quais a jurisprudência do TCU também prevê exceções, mas, nesses casos, a verificação do atendimento dos requisitos exige-se a apresentação de documentação comprobatória.  Portanto, na ocorrência de qualquer desses períodos, são eles excluídos da contagem.
8.	As críticas também consideram os registros do Sistema Integrado de Administração de Recursos Humanos (Siape) . O Siape disponibiliza informações atualizadas sobre as parcelas que integram os proventos, diferentemente, portanto, do Sistema de Apreciação e Registro de Atos de Admissão e Concessões, que informa as parcelas no momento do registro do ato.
9.	Essa confrontação com o Siape provê uma visão atual e verdadeira da situação, o que permite descaracterizar irregularidades e inconsistências que, embora constantes do Sistema de Apreciação e Registro de Atos de Admissão e Concessões, já foram corrigidas.
Exame das constatações
10. Por intermédio das supracitadas análises realizadas por esta Unidade Técnica nos atos de concessão de aposentadoria de Jose Marcos Costa Reno e Silas Barbosa Maia, constatou-se que foram computados tempo de serviço insalubre substanciais e posteriores à edição da Lei 8.112/1990 em ambos os atos, o que enseja a ilegalidade dos respectivos atos ora analisados por desobediência aos Acórdãos 2.008/2006 e 911/2014 acima referenciados do Plenário do TCU; já em relação ao ato do inativo José Sebastião Martins, verificou-se, conforme informação do controle interno, que foi computado indevidamente mais de 8 anos de tempo de serviço prestado em função de magistério no período de 16/12/1998 a 1/3/2007; ademais, ainda há irregularidade referente ao pagamento de rubrica decorrente de decisão judicial no valor de R$ 1.590,29 nesse último ato analisado relativo ao aposentado José Sebastião Martins.
11. Por isso, todos os atos ora analisados devem ser julgados ilegais e negado os respectivos registros por esta Corte de Contas.
CONCLUSÃO
12.	 Em razão do exposto e tendo em vista as análises realizadas nos atos de concessão de aposentadoria de Jose Marcos Costa Reno, José Sebastião Martins e Silas Barbosa Maia, esta Unidade Técnica considera que os atos em tela devem ser julgados ilegais e negado os seus respectivos registros pelas irregularidades apontadas nos dois parágrafos descritos no exame das constatações.
PROPOSTA DE ENCAMINHAMENTO
13.	Ante o exposto, com fundamento nos arts. 71, inciso III, da Constituição Federal, 1º, inciso V, e 39, incisos I e II, da Lei 8.443/1992 e 260, § 1º, do Regimento Interno do Tribunal de Contas da União, propõe-se:
a) considerar ILEGAIS e NEGAR os registros dos atos de aposentadoria de Jose Marcos Costa Reno (CPF: XXX.212.786-XX) e Silas Barbosa Maia (CPF: XXX.990.856-XX) , em face do cômputo de tempo de serviço insalubre substanciais e posteriores à edição da Lei 8.112/1990 em ambos os atos, o que enseja a ilegalidade por desobediência aos Acórdãos 2.008/2006 e 911/2014, ambos do Plenário do TCU; igualmente, considerar ILEGAL e NEGAR o registro do ato de aposentadoria de José Sebastião Martins (CPF: XXX.720.226-XX) , em razão do cômputo indevido de mais de 8 anos de tempo de serviço prestado em função de magistério, no período de 16/12/1998 a 1/3/2007, conforme parecer do controle interno; ademais, ainda há irregularidade referente ao pagamento de rubrica decorrente de decisão judicial no valor de R$ 1.590,29, conforme consta do contracheque do inativo;
b) determinar à Universidade Federal de Alfenas que:
b.1) abstenha de realizar pagamentos para os atos ora apreciados pela ilegalidade, no prazo 15 (quinze) dias, contados a partir da ciência desta deliberação, sujeitando-se a autoridade administrativa omissa à responsabilidade solidária, nos termos do art. 262, caput, do Regimento Interno do TCU; Destaca-se, ainda, que, em relação ao ato do inativo José Sebastião Martins, há irregularidade também no pagamento da rubrica "DECISAO JUDICIAL TRANS JUG APO" no valor de R$ 1.590,29, que deverá ser excluído do seu contracheque;
b.2) informe aos interessados: 
b.2.1)  o teor do Acórdão que vier a ser prolatado, encaminhando ao TCU, no prazo de trinta dias, comprovante da data de ciência pelos interessados, nos termos do art. 4º, § 3º, da Resolução - TCU 170/2004;¿
b.2.2) caso manifestem interesse, podem se manter aposentados com base em outro fundamento legal e desde que cumpram os requisitos legais exigidos; ou poderão retornar à atividade para completar o requisito temporal para nova aposentadoria ¿ a qual, obrigatoriamente, deverá fundamentar-se nas regras vigentes no momento da nova concessão;
b.2.3) caso não seja possível enquadrar em outro fundamento legal de inativação, os interessados deverão retornar à atividade para completar o requisito temporal para a aposentadoria ¿ a qual, obrigatoriamente, deverá fundamentar-se nas regras vigentes no momento da nova concessão.
2.	O Ministério Público junto ao TCU, representado nos autos pela Procuradora-Geral Dra. Cristina Machado da Costa e Silva, manifestou-se de acordo com a proposição da unidade técnica (peça 8) .
Eis o Relatório.

não há.

Procuradora-Geral Cristina Machado da Costa e Silva.

APOSENTADORIA. CÔMPUTO DE TEMPO DE ATIVIDADE INSALUBRE APÓS A INSTITUIÇÃO DO REGIME JURÍDICO ÚNICO. IMPOSSIBILIDADE DE COMBINAR O REGRAMENTO DE APOSENTADORIA ESPECIAL COM O REGRAMENTO DE APOSENTADORIA COMUM. PARCELA JUDICIAL REFERENTE À INCORPORAÇÃO DE QUINTOS, COM FUNDAMENTO NA PORTARIA MEC 474/1987. VALORES ADEQUADOS AOS PARÂMETROS DE REFERÊNCIA ADOTADOS PELA JURISPRUDÊNCIA DO TCU. ILEGALIDADE DE DOIS ATOS. LEGALIDADE DE UM ATO. DETERMINAÇÕES.

APOSENTADORIA (APOS)

Secretaria de Fiscalização de Pessoal (Sefip).

Em análise, atos de concessão de aposentadoria emitidos pela Universidade Federal de Alfenas em favor dos ex-servidores Jose Marcos Costa Reno, José Sebastião Martins e Silas Barbosa Maia.
A Sefip, na instrução de peça 6, com anuência do MPTCU, propõe considerar ilegais os atos em questão nos termos a seguir:
	(...) 
10. Por intermédio das supracitadas análises realizadas por esta Unidade Técnica nos atos de concessão de aposentadoria de Jose Marcos Costa Reno e Silas Barbosa Maia, constatou-se que foram computados tempo de serviço insalubre substanciais e posteriores à edição da Lei 8.112/1990 em ambos os atos, o que enseja a ilegalidade dos respectivos atos ora analisados por desobediência aos Acórdãos 2.008/2006 e 911/2014 acima referenciados do Plenário do TCU; já em relação ao ato do inativo José Sebastião Martins, verificou-se, conforme informação do controle interno, que foi computado indevidamente mais de 8 anos de tempo de serviço prestado em função de magistério no período de 16/12/1998 a 1/3/2007; ademais, ainda há irregularidade referente ao pagamento de rubrica decorrente de decisão judicial no valor de R$ 1.590,29 nesse último ato analisado relativo ao aposentado José Sebastião Martins.
-II-
Registro minha concordância com os pareceres precedentes no que diz respeito às conclusões formuladas para os atos emitido em favor dos ex-servidores Jose Marcos Costa Reno e Silas Barbosa Maia. Dissinto, entretanto, do encaminhamento alvitrado pela Sefip com anuência do MPTCU para o ato emitido em favor José Sebastião Martins, pelas razões adiante explicitadas.
Preliminarmente, observo que os três atos em análise, foram disponibilizados ao TCU há menos de 5 anos, consoante de observa nos formulários de peças 2, 3 e 4. Por tal razão, à luz do entendimento firmado a partir da prolação do Acórdão 587/2011-TCU-Plenário, dispensa-se a oitiva dos beneficiários dos atos submetidos a registro.
Acerca da averbação de tempo insalubre após o advento da Lei 8.112/1990 com fundamento em Mandado de injunção, observo que o TCU tem entendimento consolidado no sentido de que, ao julgar Mandados de Injunção desse gênero, o STF apenas colmatou a lacuna existente na regulamentação do art. 40, § 4º, da Constituição Federal de 1988, com a norma existente no art. 57 da Lei 8.213/1991. Nesse sentido os Acórdãos 471/2014, 624/2014, 625/2014, 882/2014, 3.922/2014 e 6.522/2014, todos da Primeira Câmara.
Portanto, o direito tornado exequível pela via dos Mandados de Injunção impetrados perante o STF foi aquele insculpido no referido dispositivo da Carta Magna, que assegura aposentadoria especial a servidores públicos portadores de deficiência ou que laborem em condições perigosas, penosas ou insalubres, mediante aplicação analógica do caput do art. 57 da Lei 8.213/1991.
Vale dizer, entretanto, que o preenchimento da sobredita lacuna não permitiu que, na aposentadoria comum de servidor público, houvesse o aproveitamento majorado, mediante aplicação de um fator multiplicador, de tempo de contribuição prestado sob condições especiais (previsto no § 5º do art. 57 da Lei 8.213/1991) . Nesse sentido, observo que o Supremo Tribunal Federal cuidou de distinguir as duas questões (aposentadoria especial e conversão de tempo especial em tempo comum) , consoante se observa da ementa do MI 2.123 AgR/DF, in verbis:
"EMENTA Agravo regimental em mandado de injunção. Pedido de conversão do tempo de serviço. Ausência de previsão constitucional. Recurso provido. 
1. O mandado de injunção volta-se à colmatagem de lacuna legislativa capaz de inviabilizar o gozo de direitos e liberdades constitucionalmente assegurados, bem assim de prerrogativas inerentes à nacionalidade, à soberania e à cidadania (art. 5º, LXXI, CF/1988) . 
2. É imprescindível, para o exame do writ, a presença de dois pressupostos sucessivos: i) a verificação da omissão legislativa e ii) a efetiva inviabilidade do gozo de direito, faculdade ou prerrogativa consagrados constitucionalmente em razão do citado vácuo normativo. 
3. O preceito constitucional em foco na presente demanda não assegura a contagem diferenciada do tempo de serviço e sua averbação na ficha funcional; o direito subjetivo corresponde à aposentadoria em regime especial, devendo esta Suprema Corte atuar na supressão da mora legislativa, cabendo à autoridade administrativa a análise de mérito do direito, após exame fático da situação do servidor. 
4. A pretensão de garantir a conversão de tempo especial em tempo comum mostra-se incompatível com a presente via processual, uma vez que, no mandado de injunção, cabe ao Poder Judiciário, quando verificada a mora legislativa, viabilizar o exercício do direito subjetivo constitucionalmente previsto (art. 40, § 4º, da CF/88) , no qual não está incluído o direito vindicado. 
5. Agravo regimental provido para julgar improcedente o mandado de injunção." 
 (destaques acrescidos) 
Assim, observo que, ao decidir os Mandados de Injunção que versam sobre a questão de fundo aqui discutida, o STF apenas supriu a lacuna presente na regulamentação do § 4º do art. 40 da CF/1988 com a fórmula estabelecida no art. 57 da Lei 8.213/1991. Nesse contexto, é importante destacar que o STF jamais reconheceu aos servidores o direito de combinar o regramento da aposentadoria especial com o regramento da aposentadoria comum, algo que, no âmbito do regime geral de previdência (RGPS) , é feito por meio da conversão do tempo de serviço - a chamada contagem ponderada
Especificamente no que diz respeito ao ato emitido em favor de Jose Marcos Costa Reno, aposentado no cargo de Professor Adjunto em 2/1/2013, observo que, no computo do tempo apurado para fins da concessão, restou contado, com fundamento no MI 880, 11 anos e 3 dias de período insalubre, sendo que, desses, 8 anos e 10 meses em decorrência de trabalhos prestados após o advento da Lei 8.112/1990. Por tal razão, o Controle Interno emitiu parecer pela ilegalidade do ato nos seguintes termos:
A ilegalidade é decorrente da averbação indevida de tempo de serviço prestado sob condições especiais, após 12/12/1990, convertido em tempo comum, para efeitos de aposentadoria, a servidor amparado por mandado de injunção, com base na ON SRH nº 10/2010, em um total de 8 anos 10 meses. Conforme art. 24 da Orientação Normativa SEGEP/MPOG nº 16, de 23/12/2013, que revogou a ON SRH nº 10/2010, é terminantemente vedada a conversão do tempo de serviço exercido em condições especiais em tempo comum para obtenção de aposentadoria e abono de permanência, salvo expressa disposição em contrário da decisão judicial no caso concreto e respectivo parecer de força executória. Portanto, a conversão do tempo insalubre a partir de 12/12/1990 é ilegal. Desse modo, o servidor não contava com tempo de contribuição nem idade suficiente para se aposentar com fundamento no art. 3º da EC nº 47/2005.
9.1.	No caso em epígrafe, descontando-se os 8 anos e 10 meses averbados após o advento da Lei 8.112/1990, restariam, ao interessado, 33 anos e 17 dias. Vale lembrar que, como o inativo exerceu cargo de natureza administrativa (professor) , as eventuais atividades insalubres desempenhadas nesse cargo precisam estar acompanhadas de laudos periciais que as atestem. Assim, mesmo os 2 anos, 2 meses e 3 dias obtidos em decorrência de atividade insalubre desempenhada anteriormente à Lei 8.112/1990, para contarem para fins de aposentadoria comum, demandarão a comprovação, por meio de laudo pericial, da atividade insalubre exercida pelo interessado. Feita essa observação, considerando que o Sr. José Marcos conta, atualmente, com 61 anos de idade, e admitindo os 33 e 17 dias anos de tempo de contribuição aptos a serem contados em sua aposentadoria comum, o interessado não reúne condições para se inativar por nenhum fundamento legal. Por tal razão, não lhe resta outra opção, senão retornar à atividade para completar o tempo faltante.
Quanto ao interessado Silas Barbosa Maia, aposentado no cargo de Assistente de Laboratório em 10/2/2012, observo que, no cômputo do tempo apurado para fins da concessão, restou contado, com fundamento no MI 1554, 8 anos e 22 dias de período insalubre em decorrência de trabalhos prestados após o advento da Lei 8.112/1990. Por tal razão, o Controle Interno emitiu parecer pela ilegalidade do ato nos seguintes termos:
A ilegalidade é decorrente da averbação indevida de tempo de serviço prestado sob condições especiais, após 12/12/1990, convertido em tempo comum, para efeitos de aposentadoria, a servidor amparado por mandado de injunção, com base na ON SRH nº 10/2010, em um total de 8 anos 22 dias. Conforme art. 24 da Orientação Normativa SEGEP/MPOG nº 16, de 23/12/2013, que revogou a ON SRH nº 10/2010, é terminantemente vedada a conversão do tempo de serviço exercido em condições especiais em tempo comum para obtenção de aposentadoria e abono de permanência, salvo expressa disposição em contrário da decisão judicial no caso concreto e respectivo parecer de força executória. Portanto, a conversão do tempo insalubre a partir de 12/12/1990 é ilegal. Desse modo, o servidor não conta com tempo de contribuição suficiente para se aposentar com fundamento no art. 3º da EC nº 47/2005. 
10.1.	Nesse caso, descontando-se os 8 anos e 22 meses averbados após o advento da Lei 8.112/1990, restariam, ao interessado, 29 anos, 8 meses e 20 dias. Considerando que o Sr. Silas Barbosa Maia conta, atualmente, com 70 anos de idade, o interessado pode optar por retornar à atividade ou por se manter aposentado com fundamento na regra dada pelo art. 40, inciso III, alínea "d", vigente antes da EC 103/2019, destacando-se que, nesse caso, o cálculo dos proventos se dará pela média das remunerações e será proporcional ao tempo de contribuição, nos termos dos §§ 1º, 3º e 17.
Quanto ao ato emitido em favor do Sr. José Sebastião Martins convém, de início, transcrever o parecer do Controle Interno:
O servidor preenche os requisitos para se aposentar de acordo com o fundamento legal acima citado. A ficha SISAC foi encaminhada ao TCU com parecer pela ilegalidade, tendo em vista o preenchimento incorreto da ficha. O tempo de serviço para aposentadoria informado deveria considerar o tempo prestado em funções de magistério somente até 15/12/1998, e não até 01/03/2007, como foi feito. Ressalta-se que, em 05/03/2008, o servidor optou pela aposentadoria com fundamento legal do artigo 3º da Emenda Constitucional nº 47/2005, ao qual ele também fazia jus.
11.1.	Analisando o conteúdo do parecer mencionado, observo que a proposta pela ilegalidade decorreu de erro de preenchimento do formulário Sisac. Ocorre que o que esta Corte de Contas analisa não é o formulário por si só, mas sim as condições fáticas que deram ensejo à aposentadoria. Em outras palavras, a análise de legalidade levada a efeito por esta Corte de Contas recai no ato administrativo por meio do qual foi concedida a aposentadoria ao servidor. E o referido ato administrativo complexo não se confunde com o formulário Sisac, sendo este o meio pelo qual o TCU recebe as informações necessárias para a análise daquele. Ora, se o servidor preencheu os requisitos legais para se inativar pelo fundamento incialmente descrito, não pode o ato ser tido por ilegal por uma falha formal no preenchimento de um formulário. Além disso, constam, no Sisac, outros atos (10450009-04-2014-000008-0, 10450009-04-2014-000009-9 e 10450009-04-2014-000010-2) contemplando o fundamento legal que, atualmente, rege a aposentadoria em epígrafe, dado pelo art. 3º da EC 47/2005. 
11.2.	Quanto à rubrica judicial integrante dos proventos do Sr. José Sebastião Martins, tida por ilegal pela unidade técnica sem qualquer explicação pormenorizada sobre o porquê de tal proposta, observo que ela se refere à incorporação de quintos de FC com fundamento na Portaria MEC 474/1987. Cotejando o sistema Siape bem como o site da Justiça Federal de Minas Gerais, minha assessoria identificou que a mencionada parcela judicial está amparada por decisão judicial transitada em julgado em 18/9/2018, proferida nos autos do Mandado de Segurança 0000457-55.1996.4.01.3800 que tramitou na 3ª Vara Federal de Minas Gerais, sentença essa e que foi mantida em grau de recurso pelo TRF da 1ª Região, nos seguintes termos:  
 (...) 
Concedo a segurança requerida por João Carvalho Filho e pelos litisconsortes João Batista Magalhães Ângela Aparecida Reis e Medeiros Bernadete Vieira de Souza Rehder Glenan Singi José Sebastião Martins Maria Cinira Rocha de Oliveira Maria Ângela Vieira Diogo e Uvani Fonseca Martins Guerra com fincas no art 1 da Lei 553331 e art 5 LXIX da CF88 determinando à autoridade impetrada o restabelecimento da forma de cálculo e pagamento das vantagens incorporadas à remuneração de todos eles a título de quintos/décimos pela forma prescrita na Portaria Ministerial MEC n 474 de 260887 com efeito retroativo a janeiro de 1996 confirmada a liminar.
11.3.	Sobre a referida questão, não é demais lembrar que, nos termos da jurisprudência pacífica do TCU, é legítima a incorporação de quintos de função comissionada (quintos de FC) com base nos critérios definidos pela Portaria - MEC 474/1987. Dentro desse contexto, vale apresentar os valores considerados legais, nos termos da jurisprudência desta Corte de Contas, para a mencionada incorporação:
	Função
	%
	Remuneração (*) 
	Valor do acréscimo
	Total da VPNI em 1995
	Índices (**) 
	Valor total da VPNI (5/5) 

	FC-1
	80
	3.169,37
	2.535,49
	5.704,86
	1,04535
	5.963,58

	FC-2
	65
	3.169,37
	2.060,09
	5.229,46
	1,04535
	5.466,61

	FC-3
	55
	3.169,37
	1.743,15
	4.912,52
	1,04535
	5.135,30

	FC-4
	40
	3.169,37
	1.267,74
	4.437,11
	1,04535
	4.638,34

	FC-5
	30
	3.169,37
	950,81
	4.120,18
	1,04535
	4.307,03

	FC-6
	20
	3.169,37
	633,87
	3.803,24
	1,04535
	3.975,72

	FC-7
	0
	3.169,37
	0
	3.169,37
	1,04535
	3.313,10

 (*) 
 (*) Remuneração do cargo de Professor Titular com dedicação exclusiva e doutorado em janeiro/1995 - vencimento mais GAE, no percentual de 160%, instituída pela Lei Delegada 13/1992, majorada pela Lei 8.676/1993.
 (**)  Aumentos lineares de 1995 a 2013 (1% + 3,5% = 1,01 x 1,035) .
11.4.	Do formulário de peça 3, observo que o interessado ocupou as seguintes funções nos períodos destacados, antes e depois do advento da Lei 8.168/1991 (de 31/10/1991) , norma que revogou as disposições até então constantes da Portaria MEC 474/1987:
Até 31/10/1991
	Função
	Ingresso
	Saída
	Período total

	FC-6 (CD-4) 
	15/8/1989
	31/10/1991
	2 anos, 2 meses e 16 dias

Após 31/10/1991
	Função
	Ingresso
	Saída
	Período total

	CD-4 (FC-6) 
	1/11/1991
	31/5/1993
	1 ano e 7 meses

	FG-3
	1/6/1993
	10/1/1995
	1 anos, 7 meses e 10 dias

	FG-1
	11/1/1995
	8/4/1998
	3 anos, 3 meses e 27 dias

11.5.	No sistema Siape, consta que as incorporações administrativas que dão ensejo ao pagamento da parcela "VPNI ART.62-A LEI 8112/90-AP", no valor de R$ 488,99 se referem aos seguintes períodos em que o inativo ocupou funções:
 ( _ )  CD-0004    CARGO DE DIRECAO                         01/10  VIGENTE    
15AGO1991  14AGO1992        08ABR1998                                 
 ( _ )  CD-0004    CARGO DE DIRECAO                         01/10  VIGENTE    
15AGO1991  14AGO1992        08ABR1998                                 
 ( _ )  CD-0004    CARGO DE DIRECAO                         01/10  VIGENTE    
15AGO1992  14AGO1993        08ABR1998                                 
 ( _ )  CD-0004    CARGO DE DIRECAO                         01/10  VIGENTE     
15AGO1992  14AGO1993        08ABR1998                                  
 ( _ )  FG-0003    FUNCAO GRATIFICADA                    01/10  VIGENTE     
15AGO1993  14AGO1994        08ABR1998                                  
 ( _ )  FG-0003    FUNCAO GRATIFICADA                    01/10  VIGENTE     
15AGO1993  14AGO1994        08ABR1998                                  
11.6	Das informações acima, verificam-se a incorporação administrativa de 2/5 de CD-4 e 1/5 de FG-3. Com isso, restariam 2/5 de FC-6 cuja incorporação se deu pela via judicial, considerando os parâmetros da Portaria MEC 474/1987. Nesse caso, da tabela transcrita no subitem 11.3 deste voto, extrai-se que os quintos da função FC-6 cheia, poderiam ser pagos de forma legal, nos termos da jurisprudência do TCU, no montante de R$ 3.975,72. Assim, 2/5 desse valor representam a quantia de R$ 1.590,29, exatamente o valor pago na rubrica judicial "DECISAO JUDICIAL TRANS JUG APO" que constam dos proventos do inativo. Portanto, o pagamento da parcela em comento é legal e está em estrita consonância com a jurisprudência desta Corte de Contas. Não há, portanto, óbices ao registro do ato em epígrafe.
Ante o exposto, VOTO para que seja adotada a minuta de acórdão que ora trago ao exame deste Colegiado. 
TCU, Sala das Sessões Ministro Luciano Brandão Alves de Souza, em 11 de agosto de 2020.
Ministro VITAL DO RÊGO 
Relator